【裁判字號】    85,上,133
【裁判日期】    900501
【裁判案由】    給付買賣價金
【裁判全文】
臺灣高等法院臺中分院民事判決      八十五年度上字第一三三號
      上  訴  人    中籐實業有限公司
      法定代理人    戊○○
      訴訟代理人    丙○○
      法定代理人    乙○○
      複代  理  人  丁○○
                    甲○○
右當事人間請求給付買賣價金事件，上訴人對於中華民國八十五年二月三日臺灣臺中
地方法院第一審判決（八十四年度訴字第二○四七號），提起上訴，本院判決如左：
      主      文
上訴駁回（原判決所命上訴人給付之金額減縮為新臺幣捌拾柒萬肆仟玖佰伍拾捌元）
。
第二審訴訟費用由上訴人負擔。
      事      實
甲、上訴人方面：
一、聲明：求為判決：
  (一)原判決廢棄。
  (二)右廢棄部份，被上訴人在第一審之訴及其假執行之聲請均駁回。
  (三)第一審及第二審訴訟費用由被上訴人負擔。
二、陳述：除與原判決記載相同部分予以引用外，補稱：
  (一)緣被上訴人將其所生產之佳合手術縫合針線於民國（下同）八十三年一月一日與
    上訴人簽立中部五縣市代理經銷商契約，有效期限自八十三年一月一日起至八十
    四年四月一日止。上訴人本於代理商之職責，費心經銷被上訴人之產品，詎八十
    三年六月九日卻突然接獲訴外人聚豐醫材股份有限公司（下稱聚豐公司）函稱：
    「自八十三年六月一日起由本公司代理佳合產品：：，請貴公司派人來台北商談
    業務交接事宜。」等語。上訴人不明究理，遂於八十三年六月十五日、八十三年
    六月二十二日分別以二紙存證信函要求被上訴人出面說明，惟被上訴人均置之不
    理，竟於同年六月二十三日以存證信函通知上訴人終止雙方之代理經銷契約。
  (二)被上訴人主張兩造曾合意終止代理經銷契約，然伊從未和上訴人協議，也沒見過
    李信雄，不可能有終止經銷契約之情事。
  (三)被上訴人違約片面終止兩造之代理經銷契約，造成上訴人營業損失，以每月利潤
    百分之二十計算，平均每月約有新台幣（下同）七萬二千四百二十四元之利潤，
    自八十三年七月一日起算至八十四年四月一日止，可期待利益損失為六十五萬一
    千八百十六元；又伊為銷售係爭產品僱用三名員工，今雖無法再銷售，但亦無法
    將之辭退，上訴人因而尚須支付渠等之薪資，故渠等薪資六十萬元亦應由被上訴
    人負責賠償，共為一百二十五萬一千八百十六元。再因兩造為代理經銷之關係，
    並非單純之買賣關係，故尚有庫存之貨品十二萬八千二百十一元，依理被上訴人
    終止代理經銷契約後，上訴人不能再出售，自應由被上訴人收回。
  (四)上訴人因積欠被上訴人貨款，惟因被上訴人片面違約終止代理經銷契約，造成上
    訴人上開損失，及應由被上訴人收回之庫存貨品，合計一百三十八萬零二十七元
    。此均係因被上訴人違約所致，自應由其負債務不履行損害賠償責任。而上開損
    害賠償債權與被上訴人之貨款債權係屬同種類之債，並均已屆清償期，上訴人自
    得主張抵銷，毋庸再給付被上訴人前開貨款。
乙、被上訴人方面：
一、聲明：求為判決如主文所示。
二、陳述：除與原判決記載相同部分予以引用外，補稱：
  (一)被上訴人並非無故終止代理經銷契約，因二造間之代理經銷關係已於八十三年五
    月間合意終止。查被上訴人因系爭手術縫合線產品在台中市場拓展不良，乃決意
    將產銷分開，設立關係企業聚豐公司全權負責產品之經銷，為此於八十三年五月
    間與上訴人公司之負責人戊○○與另一友人李信雄於台中市○○路○段一九八開
    羅大飯店協調此事。席中上訴人負責人表示願將台中各大醫院之經銷關係於五月
    底終止，由聚豐公司接手。惟因上訴人聲稱其和台中榮民總醫院尚有既定縫合線
    買賣合約尚未履行，故被上訴人亦願配合繼續借貨予上訴人，以助其履行此等既
    定之買賣合約。簡言之，二造間之代理經銷關係已於八十三年五月間合意終止，
    而非無故片面終止。
  (二)縱認兩造未曾合意終止代理經銷契約，惟依兩造之付款慣例，應於交貨後下一個
    月十日前給付，然上訴人八十三年四、五月份之貨款，迄今未依約給付，被上訴
    人自得依法終止代理經銷契約。
  (三)退萬萬步言，縱使本院認前揭未續予供貨係可歸責於被上訴人，惟上訴人所主張
    之損害賠償數額亦待商榷。
    1.上訴人主張被上訴人終止代理經銷權後，造成伊營業利潤損失約六十五萬一千
      八百十六元。但上訴人於八十三年間得銷售金額若干？與前二年之銷售金額間
      無必然之因果關係，乃上訴人執八十一年及八十二年銷售額推算八十三年之銷
      售額自有不當，甚者上訴人亦未舉證其八十一年及八十二年之銷售金額。又上
      訴人主張伊有百分之二十之利潤，然其計算之依據何在？上訴人舉證。
    2.上訴人主張尚有庫存十二萬八千二百十二元，上訴人並未舉證以實其說。且縱
      然被上訴人擅自終止代理經銷合約，亦無礙於庫存貨之出售，況若有庫存，為
      何上訴人不用以履行台中榮民總醫院既定供應契約之供貨義務，而坐令該醫院
      向其主張違約賠償，由此足見上訴人言詞矛盾，顯非屬實。
    3.另上訴人主張伊僱用三名員工從事系爭產品之銷售，今雖無法再銷售，但亦無
      法將之辭退，上訴人因而尚須支付渠等薪資云云。然上訴人並非僅經銷被上訴
      人公司之產品而已，其又如何證明該三名員工僅從事系爭產品之銷售？況且縱
      能證明，於停止系爭產品之供應後，依常理，上訴人公司若未加以辭退，又怎
      可能不另派他項工作予該三名員工，而任令渠等終日無事而坐領乾薪？
      理      由
一、本件被上訴人起訴主張上訴人於八十三年四、五月間，向伊購買手術縫合線等產
    品，貨款分別為四月份五十二萬八千四百六十四元，五月份四十二萬五千五百四
    十八元，合計九十五萬四千零十二元，伊已分別將貨品交付上訴人，詎於雙方約
    定之結算貨款日即八十三年六月十日，上訴人竟未給付此二筆貨款，扣除伊於八
    十三年六月間終止上訴人經銷權所致其營利潤損失七萬二千四百二十四元及上訴
    人因無貨可供應台中榮民總醫院須賠償六千六百三十元，上訴人尚需給付伊八十
    七萬四千九百五十八元貨款。爰求為命上訴人如數給付及自起訴狀繕本送達翌日
    起算法定遲延利息之判決（被上訴人於原審係請求上訴人給付九十五萬四千零十
    二元，於上訴人不服原判決上訴本院時，同意貨款扣除上訴人八十三年六月份之
    營業利潤損失七萬二千四百二十四元及賠償台中榮民總醫院六千六百三十元，減
    縮請求為八十七萬四千九百五十八元）。
二、上訴人則以兩造就被上訴人所生產之手術縫合線訂有中部五縣市代理經銷契約，
    有效期限自八十三年一月一日起至八十四年四月一日止，詎被上訴人先於八十三
    年五月二十六日通知上訴人上開產品將自八十三年六月六日起委由其關係企業聚
    豐公司銷售，復由聚豐公司發函通知上訴人自八十三年六月一日起由該公司代理
    銷售被上訴人公司產品。被上訴人違約片面終止兩造之代理經銷契約，因此受有
    自八十三年七月一日起算至八十四年四月一日止，每月七萬二千四百二十四元之
    營業利潤損失，及僱用三名員工銷售被上訴人產品無法辭退，須支付渠等薪資六
    十萬元之損失，及尚有庫存貨品十二萬八千二百十一元應由被上訴人收回，合計
    一百三十八萬零二十七元。此係被上訴人債務不履行所致，應由被上訴人負賠償
    責任，爰以對被上訴人之損害賠償債權主張抵銷系爭貨款債權，伊自得拒付本件
    貨款等語，資為抗辯。
三、本件被上訴人主張上訴人於八十三年四、五月間，向伊購買手術縫合線等產品，
    貨款分別為四月份五十二萬八千四百六十四元，五月份四十二萬五千五百四十八
    元，合計九十五萬四千零十二元，尚未支付等情，上訴人則承認其有於八十三年
    四、五月間向被上訴人購買手術縫合線等產品，貨款並未支付之事實，而就上訴
    人積欠貨款之金額，上訴人於原審八十五年一月二十九日審理時表示對被上訴人
    主張之九十五萬四千零十二元買賣價金並無意見（見原審卷第二十六頁正面），
    嗣上訴本院後，分別於八十五年四月八日具狀及八十六年四月十日準備程序時承
    認積欠被上訴人之貨款為九十五萬四千零十二元（見本院卷第二十二頁背面、第
    一○○背面），另依上訴人所製作之進貨付款明細表，上訴人於八十三年四、五
    月份之進貨金額為五十三萬零九百八十四元、四十三萬二千九百九十七元，合計
    九十六萬三千九百八十一元（見本院卷第三十四頁），足見上訴人所主張被上訴
    人積欠其八十三年四、五月份之貨款九十五萬四千零十二元之事實應堪認定。上
    訴人於本院八十九年六月十五日準備程序時改稱未解決之貨款祇有三十五萬六千
    元云云（見本院卷第一三三頁），再於本院九十年一月四日準備程序時指稱四、
    五月的貨款不是九十多萬元，祇有四十八萬元云云，均無足採。
四、兩造就被上訴人所生產之手術縫合線訂有中部五縣市之代理經銷契約，有效期限
    自八十三年一月一日起至八十四年四月一日止。被上訴人於八十三年五月二十六
    日通知上訴人上開產品將自八十三年六月六日起委由其關係企業聚豐公司銷售，
    復由聚豐公司於同年六月九日發函通知上訴人，表示被上訴人公司之縫合線產品
    自八十三年六月一日起由該公司代理，台中區台中榮民總醫院、光田、中國、中
    山、彰基、秀傳、仁愛、澄清等八大醫院由該公司直接銷售；台中地區其他醫院
    由該公司選擇優良經銷商，分成數區，經銷該公司產品等情，為兩造所不爭執之
    事實，並有上訴人所提出之授權書、被上訴人公司函、聚豐公司函在卷足憑（附
    原審卷第十七頁、本院卷第二十四、二十五頁），此部分之事實自堪信為真實。
    被上訴人對上訴人所經銷之手術縫合線，在上訴人經銷之期限尚未屆滿，即自八
    十三年六月起改由其關係企業聚豐公司經銷，被上訴人就其生產之手術縫合線未
    能由上訴人於八十三年六月間繼續經銷，對上訴人自應負違約之責任，賠償上訴
    人未能經銷手術縫合線之損失。上訴人主張其未能經銷被上訴人之手術縫合線，
    自八十三年六月一日起至八十四年四月一日止，每月損失七萬二千四百二十四元
    營業利潤，共七十二萬四千二百四十元；須支付為銷售手術縫合線所僱用三名員
    工之薪資共六十萬元；須賠償產品無法供應台中榮民總醫院之損害六千六百三十
    元；暨尚有庫存貨品十二萬八千二百十一元，被上訴人須收回，合計被上訴人應
    賠償其損害一百四十五萬九千零八十一元，爰以之抵銷其所欠被上訴人之貨款九
    十五萬四千零十二元。被上訴人則同意自九十五萬四千零十二元之貨款中扣除上
    開上訴人八十三年六月份之營業利潤損失七萬二千四百二十四元及賠償台中榮民
    總醫院六千六百三十元，餘就餘款八十七萬四千九百五十八元為請求，是本件兩
    造爭執之重點乃在於被上訴人是否須賠償上訴人八十三年七月份以後營業利潤之
    損失六十五萬一千八百十六元，僱用三名員工所支付之薪資六十萬元，及庫存貨
    品十二萬八千二百十一元未收回，合計一百二十八萬零二十七元之損失。
五、兩造就上訴人八十三年四、五月份之貨款九十五萬四千零十二元應於何時支付？
    上訴人承認並未約定，依民法第三百六十九條之規定，上訴人於被上訴人交付貨
    物後即應支付，被上訴人主張依付款之慣例其會給上訴人一個月之緩衝期，系爭
    貨款應於八十三年六月十日以前支付。上訴人與被上訴人既未約定付款期限，自
    不能以其曾經二個月後支付貨款，而認貨款係在其受領貨款後二個月才支付，被
    上訴人所稱系爭貨款應於八十三年六月十日以前支付，自可採信。而上訴人應給
    付八十三年四、五月份之貨款九十五萬四千零十二元，與被上訴人之停止供應手
    術縫合線予上訴人，對上訴人所造成之損害，並無對待給付之關係，上訴人自不
    得以被上訴人違約停止供貨為由拒絕支付八十三年四、五月份之貨款，上訴人自
    八十三年六月十一日起有遲延給付八十三年四、五月份貨款之情事，至為明顯。
    而依兩造所訂立之授權書，係由上訴人向被上訴人訂購其所生產之手術縫合線，
    被上訴人授權上訴人為中部代理商，期間由八十三年一月一日起至八十四年四月
    十一日止，應屬繼續性供給契約。按繼續性供給契約除當事人為合致之意思表示
    外，尚須債務人繼續之履行始能實現，倘於中途發生當事人給付遲延或給付不能
    時，民法雖無明文得為終止契約之規定，但為使過去之給付保持效力，避免法律
    關係趨於複雜，應類推適用民法第二百五十四條第二百五十六條之規定，許其終
    止將來之契約關係，依同法第二百六十三條準用第二百五十八條規定，向他方當
    事人以意思表示為之（最高法院八十九年度台上字第一九○四號判決參照）。本
    件上訴人既有給付遲延之情，被上訴人於八十三年六月十五日以新莊第四支局第
    一三二號存證信函（附原審卷第十五、十六頁）催告上訴人於八十三年六月二十
    日前給付八十三年四、五月份之貨款九十五萬四千零十二元，上訴人不予理會，
    復於同年月二十三日以新莊第四支局第一三八號存證信函（附本院卷第三十頁）
    終止雙方之代理經銷契約，依法自屬有據，故兩造之代理經銷契約業經被上訴人
    於八十三年六月二十三日合法終止。
六、被上訴人既已於八十三年六月二十三日合法終止兩造之代理經銷契約，自得停止
    供應手術縫合線予上訴人，則就上訴人自八十三年七月份起未能銷售被上訴人之
    手術縫合線所無法獲得營業利潤每月七萬二千四百二十四元之損失，被上訴人自
    不負賠償之責，另上訴人抗辯其為銷售手術縫合線僱用三名員工須支付六十萬元
    薪資，惟上訴人並無法證明其僱有三名員工銷售被上訴人之產品並支付六十萬元
    之薪資等情，縱有僱用亦屬上訴人公司營業所必要，上訴人於未能繼續銷售被上
    訴人之手術縫合線，非不可改派該三名員工從事其他工作，上訴人公司未將該三
    名員工辭退，自係仍有僱用之需要，衡情上訴人應不可能讓三名員工坐領乾薪，
    自無法認上訴人受有支付員工薪資之損害。又上訴人亦無法證明其於被上訴人停
    止供應手術縫合線時仍有十二萬八千二百十一元之庫存貨品，縱有該庫存貨品，
    被上訴人僅停止供應貨品予上訴人，就庫存之貨品並未限制上訴人不得繼續銷售
    ，被上訴人即無收回上訴人庫存貨品之義務，上訴人既得繼續銷售其存貨，自未
    受有該存貨被上訴人未收回之損害。因此上訴人抗辯其對被上訴人有一百三十八
    萬零二十七元之損害賠償債權，可以抵銷系爭之貨款，要無可採。
七、綜上所述，上訴人應給付被上訴人八十七萬四千九百五十八元之貨款，被上訴人
    請求上訴人如數給付及自起訴狀繕本送達翌日（即八十四年十一月八日）起算之
    法定遲延利息，並無不合。原審為上訴人敗訴之判決，核無違誤。上訴論旨指摘
    原判決不當，求予廢棄改判，為無理由，應予駁回。兩造其餘攻擊防禦方法，對
    本判決之結果均不生影響，爰不逐一論述，併予敘明。
八、據上論結，本件上訴為無理由，依民事訴訟法第四百四十九條第一項，第七十八
    條，判決如主文。
中      華      民      國    九十      年      五      月      一      日
~B1民事第一庭審判長法  官  楚汝聰
~B2                法  官  邱森樟
~B3                法  官  陳蘇宗
右為正本係照原本作成。
兩造均不得上訴。
~B                書記官  鄧智惠
中      華      民      國    九十      年      五      月      二      日
                                                                        Ｌ


司法院資訊處製作；財團法人民間司法改革基金會備份。
